【裁判字號】    94,上更(一),309
【裁判日期】    950815
【裁判案由】    毒品危害防制條例
【裁判全文】
臺灣高等法院刑事判決               94年度上更(一)字第309號
上  訴  人  臺灣桃園地方法院檢察署檢察官
上  訴  人
即  被  告  甲○○
                    （現於臺灣泰源技能訓練所執行中）
選任辯護人  蔡俊有律師
            陳鄭權律師
            黃勃叡律師
上  訴  人
即  被  告  丁○○
                    （現另案於臺灣桃園監獄執行中）
被      告  乙○○
                    （現另案於臺灣新竹監獄執行中）
共      同
選任辯護人  呂翊丞律師
被      告  己○○
選任辯護人  蔡俊有律師
            張  權律師
            陳雅珍律師
上列上訴人因被告違反毒品危害防制條例案件，不服臺灣桃園地
方法院92年度訴字第836 號，中華民國93年6 月29日第一審判決
（起訴案號：臺灣桃園地方法院檢察署91年度偵字第15567 號、
第16757 號），提起上訴，本院判決後經最高法院第一次發回更
審，本院更為判決如下：
    主  文
原判決關於甲○○持有第一級毒品、乙○○持有第一級毒品及丁○○持有第一級毒品暨丁○○定執行刑部分均撤銷。
甲○○被訴販賣第一級毒品部分無罪。
乙○○被訴販賣第一級、第二級毒品部分均無罪。
其餘上訴駁回。
    事  實
一、丁○○前因竊盜案件，經臺灣桃園地方法院於九十年三月七
    日以九十年訴緝字第一九號判決判處有期徒刑十月，同年四
    月五日確定，後於九十年十月十一日執行完畢，詎不知悔改
    。竟基於意圖販賣第一級毒品海洛因、第二級毒品安非他命
    營利之犯意，於同年九月四日晚上六時五十分許，將其先前
    向不詳姓名之人所購得海洛因（驗餘淨重Ｏ‧一六公克）、
    安非他命（驗餘淨重Ｏ‧二Ｏ九八公克）各一包，在桃園縣
    八德市○○○街、仁愛街口處，販賣予戊○○，價格為海洛
    因一包新台幣（下同）一千元，安非他命一包五百元而牟利
    。嗣因警員於事前接獲線報到場埋伏，於丁○○將海洛因、
    安非他命各一包交予戊○○，戊○○同時交付一千五百元予
    丁○○完成交易之際，為在場埋伏之警員當場查獲，並扣得
    上揭海洛因、安非他命各一包及丁○○所有販賣毒品所得一
    千五百元。
二、案經桃園縣政府警察局桃園分局報由臺灣桃園地方法院檢察
    署檢察官偵查起訴。
    理  由
壹、證據能力方面：
一、共同被告丁○○、乙○○及證人丙○○警詢筆錄部分：
(一)按被告乙○○於原審固供稱有遭警刑求云云，然被告乙○○
    於原審先稱：警察從伊鼻子灌水（原審卷一第六九頁），後
    又稱：在警局樓梯間被警以手打胸口云云，先後供述已有不
    一。況查：本案查獲警員王祥逢、楊勝雄、壬○○於原審審
    理時均證述對於被告乙○○無不法行為等語在卷（原審卷二
    第九四至一ＯＯ頁、原審卷三第十五至十八頁），而經原審
    質諸被告乙○○被何位警員毆打時，被告乙○○復表示不知
    道等語（原審卷一第六九頁、第一六四頁）；再被告乙○○
    被查獲後經原審裁定令入臺灣桃園看守所附設勒戒處所執行
    觀察、勒戒，被告乙○○並無外傷，此有該所新收收容人內
    外傷紀錄表一紙附卷可憑（附於原審卷二第一一四至一一六
    頁），從而，被告乙○○抗辯被警員毆打一節，查無實據，
    固不足採。
(二)惟依刑事訴訟法第一百條之一第一項之規定，訊問被告應全
    程連續錄音，必要時並應全程連續錄影，考其立法目的，即
    在於建立詢問筆錄之公信力，並擔保被告對於詢問之陳述係
    出於自由意思及筆錄所載內容與其陳述之相符。查被告乙○○及丁○○之警詢錄影帶已隨其涉犯施用第一級、第二級毒
    品案件移送臺灣桃園地方法院檢察署一節，此有桃園縣政府
    警察局桃園分局九十三年四月八日以桃警分刑字第Ｚ○○○○○○○○○號函、該局九十一年九月四日桃警分刑字第三
    三二六號報告書各一份在卷足憑（原審卷二第一一八至一二
    二頁），而被告乙○○、丁○○所涉施用毒品案件，業經原
    審法院分別以九十一年度訴字第一六九Ｏ號及九十二年度訴
    字第八五二號判決有罪確定並已執行，該案全卷經原審調閱
    結果，被告乙○○之警詢錄影帶業因執行而銷毀，而被告乙○○、丁○○於偵、審中始終否認該警詢筆錄之真實性，從
    而，在欠缺錄音帶或錄影帶等資料佐證之情形下，自足使被
    告是否成罪有重要關聯之證據，無法在客觀情狀下顯現於公
    判庭，此對於有犯罪嫌疑之被告在訴訟防禦上更將產生重大
    不利益之影響，是以在警詢筆錄所載被告犯罪自白之任意性
    及真實性均無法確保之情形下，本院審酌被告乙○○及丁○○所犯情節、人權保障與社會安全之均衡維護、手段與目的
    間須合乎一定之比例等情，則其警詢筆錄之記載，自難認有
    證據能力。檢察官上訴意旨猶爭執渠等警詢筆錄具有證據能
    力云云，洵屬無據。
(三)按被告以外之人於審判外之言詞或書面陳述，除法律有規定
    者外，不得作為證據。刑事訴訟法第一百五十九條第一項定
    有明文。查證人丙○○於警詢中向司法警察官所為陳述，係
    屬被告以外之人於審判外之言詞陳述，且迄未於法院審理中
    到庭具結供證，復無法證明其警詢筆錄具有可信之特別情況
    ，而有符合刑事訴訟法第一百五十九條之三所定之情形，是
    已難可例外認有證據能力。況觀諸其警詢筆錄所載，就甲○○有無販賣毒品乙事，亦係聽聞自辛○○所言（詳九十一年
    度偵字第一五五六七號偵查卷〈下稱第一五五六七號偵卷〉
    第二三至二四頁），足見丙○○於警詢筆錄之供述，亦僅傳
    聞，自不得作為證據。
二、關於證人庚○○、辛○○、戊○○警詢筆錄部分：
(一)查證人庚○○及辛○○警詢筆錄經本院勘驗結果，前者之錄
    音帶內容與警詢筆錄相同，係採一問一答連續陳述之方式；
    後者雖非連續錄音，且非均以一問一答連續陳述之方式，而
    係有部分以逐字朗讀筆錄方式為之，但觀諸辛○○逐字朗讀
    部分之內容為：「警察於九十一年八月十九日十五時四十分
    許，在桃園市○○路六十二號忠興洗車場，查獲我及老板甲○○、己○○夫妻及丙○○、吳義明、吳義寰、邱宗雄、林
    惠誠等七人」、「現場在老板甲○○的ＲＨ八─一五五號機
    車置物箱內起出海洛因四十包，每包均用紅包袋裝好，毛重
    共四十一點二公克，另在廁所起出安非他命三包，毛重三十
    六點六一五公克」等，有本院九十四年八月二十九日勘驗筆
    錄在卷可稽（詳本院卷第一Ｏ一至一一Ｏ頁）。顯見證人庚○○及辛○○之警詢筆錄係依法經全程錄音，而庚○○固於
    偵查、原審及本院審理中稱其警詢筆錄係非出自由意思所做
    云云。然證人庚○○於偵查中係稱：警察有恐嚇我說若不配
    合，就要把我拉出去槍斃云云（九十一年度偵字第一五五六
    七號偵查卷〈下稱第一五五六七號偵卷〉第八九頁），於本
    院前審則稱：「當時我毒癮還沒有退，刑警又要我咬他們，
    所以就照刑警的意思，筆錄都是照刑警的意思做；因為警察
    說如果沒有寫嚴重，就要打我」云云（本院九十三年度上訴
    字第二四七九號上訴卷〈下稱本院上訴審卷〉第一五五至一
    五八頁），而於本院本審審理中則僅泛稱：是被警察暴力脅
    迫才會這樣說云云（本院更一審卷第一七七頁），顯見庚○○所稱其警詢筆錄係如何受強暴、脅迫而為之情形，先後陳
    詞尚有不一，殊難置信；況綜觀本院所勘驗其警詢筆錄錄音
    帶，其內對答自然，庚○○甚至否認被告甲○○於其缺錢時
    會給其金錢，是洵難認庚○○警詢筆錄係因警員施以強暴、
    脅迫或其他不正方法而製作者，是其警詢筆錄應係出於其自
    由意志，應可是認。而辛○○固有部分係逐字朗讀，但所朗
    讀之內容乃有關警員查獲時之客觀事實，難認與事實不符，
    況辛○○於警詢中並未指證被告甲○○、己○○等人有何不
    法情事，更徵其於警詢中所述，係出於自由意志至明。
(二)本院固查無證人戊○○警詢筆錄之錄音帶，惟證人戊○○於
    偵查、原審及本院本審審理中就其警詢筆錄之內容均不爭執
    （詳九十一年度偵字第一六七五七號偵查卷〈下稱第一六七
    五七號偵卷〉第十八頁、原審卷第八三至八八頁、本院更一
    審卷第二四七頁），僅抗辯稱：係警員要伊如此說，遭警刑
    求云云。然證人王祥逢、楊勝雄、壬○○（亦為查獲警員）
    於原審審理時均證述對於證人戊○○並無不法行為等語在卷
    （原審卷二第九七頁、原審卷三第十三頁、第十六頁），而
    經原審質之證人戊○○被何位警員毆打、有無受傷？證人戊○○表示不知道，沒有受傷等語（原審卷二第八五頁），而
    況於本院本審審理中復稱：警察係在被告乙○○家中叫伊背
    對著牆壁，不知用何東西打伊頭部一下，沒有受傷，到警局
    做筆錄時沒有打伊，只叫伊認一認，如果沒有的話自然會還
    伊清白，要伊配合等語（本院更一審卷第二四七頁正反面）
    ；可知警員縱有所謂「打」證人戊○○之事，亦僅係在被告
    乙○○、丁○○住處搜索時，因為順利完成搜索之需令證人
    戊○○背對牆壁而輕拍戊○○頭部，難認有何惡意，或有施
    以強暴、脅迫之行為。從而，證人戊○○抗辯警詢筆錄係遭
    警員毆打而製作者一節，查無實據，委不足採，是證人戊○○警詢筆錄亦應係出於其自由意志所為者灼然至明。
(三)又被告以外之人於檢察事務官、司法警察官或司法警察調查
    中所為之陳述，與審判中不符時，其先前之陳述具有較可信
    之特別情況，且為證明犯罪事實有否所必要者，亦得為證據
    ，為刑事訴訟法第一百五十九條之二所規定，且所稱：「有
    較可信之特別情況」，即指相對可信而言，亦即被告以外之
    人，先前之陳述背景，具有特別情況，而使其較審判中之陳
    述為可信時，例外的賦予證據能力；然判斷是否有可信之情
    況保證或相對可信之特別情況，純屬證據能力之審查，無關
    證據力之衡量，有無可信之情況保證或相對可信之特別情況
    ，應就偵查或調查筆錄製作之背景、原因、過程等客觀事實
    加以觀察（此亦有最高法院九十四年台上字第五七Ｏ九號判
    決可參）。查證人庚○○、辛○○及戊○○已分別於原審及
    本院審理中到庭具結證述在卷。其中庚○○、戊○○於原審
    及本院審理中之陳述與渠等於警詢中之供述不符，則本院衡
    諸渠二人於警詢中之陳述係出於自由意志，且於本案甫遭查
    獲之時所為供述較未受其他因素干擾，依渠等於警詢中陳述
    之情況，應具有較可信之特別情況，復係證明本案犯罪事實
    有否所必要，故揆諸刑事訴訟法第一百五十九條之二之規定
    ，應具有證據能力。被告甲○○、己○○、乙○○、丁○○
    及其辯護人謂證人庚○○、戊○○警詢筆錄無證據能力云云
    ，尚難採認，至該二證人警詢筆錄證明力如何係另屬一事，
    併此說明。
三、至證人辛○○警詢及偵查筆錄、庚○○、戊○○偵查筆錄，
    與渠等於原審及本院審理所具結證述者，並無不符，本院認
    無評價該等供述證據能力之必要，合此敘明。
貳、實體方面：
甲、被告丁○○部分：
一、上訴駁回（即有罪及不另為無罪諭知）部分：
(一)訊據被告丁○○固供承為警查獲時手上拿著一千五百元之事
    實不諱，然否認有何販賣海洛因、安非他命之犯行，辯稱：
    伊於查獲當天手上拿著一千五百元是要去買飲料，經過福國
    北街被抓，當時伊沒有遇到戊○○，直到伊被抓的時候，戊○○才在伊旁邊，扣案海洛因及安非他命不是在伊身上找到
    的，伊不知道在哪找到的，也不是伊的，警詢筆錄是警察已
    寫好，要伊簽名，伊沒有自白云云。
(二)惟查：
  (1)查證人即於九十一年九月四日查獲本案之警員王祥逢於原審
    審理時證述：「‧‧‧，我們先到那裡埋伏，路口那裡有土
    地公廟，我們小隊長當時在車上，二個同事在附近，我人在
    土地公廟前面，當時我就看到一個騎機車來，蹲在那裡，然
    後我在附近徘徊，我看到巷口有一個人出來，那個蹲的人就
    走向他，我就站在旁邊看到他們二人在毒品交易。」、「巷
    口走出來那的人拿東西給在那邊等的那個人，我有看到東西
    有遞給蹲著的那個人，我有衝過去抓著他們，同事就跳出來
    抓住他們。」、「（問：那個人手上拿何物？）我們抓到他
    時，我忘記那包東西是在他手上還是地上，我初步判斷那是
    海洛因。」等語綦詳（原審卷二第九四至一ＯＯ頁）；又證
    人即於九十一年九月四日查獲警員楊勝雄於原審審理時證述
    ：「‧‧我就在現場的另一邊埋伏等待，並且監控，看到有
    一個人形跡可疑的往土地公廟走過去，就有一個人前來接洽
    ，我們衝過去，另一個同事王祥逢是第一個看到，我看到他
    過去，我才跟過去。」、「（問：你到現場時，是否有看到
    什麼？）在他們的手上有查扣到毒品，至於有沒有錢，我已
    經忘了。」等語（原審卷三第十五至十八頁），核與證人戊○○於警詢中證述：「我當時與丁○○正在進行毒品交易，
    然後被一旁埋伏的警察當場查獲丁○○交給我的海洛因一包
    （毛重零點三公克）、安非他命一包（毛重零點三公克），
    另查獲我交給丁○○的新台幣壹仟伍佰元。」等語相符（第
    一六七五七號偵卷第十二、十三頁）。按證人王祥逢、楊勝
    雄、戊○○與被告丁○○並無糾紛怨隙，應無設詞誣陷之理
    ，且勾稽渠等證詞互核相符，自足以採信。
  (2)扣案之白色粉末各一包，其成分分別為海洛因、甲基安非他
    命，此有國防部憲兵司令部九十三年三月十九日（九三）宇
    鑑字第Ｏ三五七五號鑑驗通知書、法務部調查局九十一年九
    月二十三日調科壹字第Ｏ八ＯＯＯ五七Ｏ一號鑑定通知書各
    一份紙在卷可稽（附於原審卷二第一一二頁、原審卷三第三
    八頁）。
  (3)再者，持有海洛因、安非他命之原因，或係為供一己吸用、
    或為受他人寄藏、抑或基於出售營利之意圖而販入，其原因
    尚屬不一，本件雖無積極證據足以證明扣案海洛因一包、安
    非他命一包係被告丁○○之基於營利之意圖所販入，然販賣
    海洛因、安非他命屬違法行為，非可公然為之，不論是瓶裝
    或紙包之海洛因、安非他命，均可任意分裝增減其分量，而
    每次買賣之價量，亦隨時依雙方關係之深淺、當時之資力、
    需求程度及對行情之認知等因素機動調整，販賣之利得，除
    經坦承犯行，或價量俱臻明確外，委難查得實情，然一般民
    眾普遍認知海洛因、安非他命等毒品之交易，司法機關一向
    查緝甚嚴，且刑罰極重又毫不寬貸，衡諸常理，倘非有利可
    圖，絕無甘冒被嚴查重罰之理，從而，舉凡其有償交易，除
    足反證其確另基於某種非圖利本意之關係外，通常尚難因無
    法查悉其賣出之差價，而諉無營利之意思，而查被告丁○○
    與戊○○僅交易一次，業據證人戊○○於警詢中證述在卷，
    則被告丁○○與戊○○無任何私誼，既費心盡力且自甘承受
    違法之後果涉險販賣第一級毒品海洛因、第二級毒品安非他
    命，當有所圖，勢欲從中牟利以求得回報，足徵被告丁○○
    基於販賣海洛因、安非他命營利之意思而販售毒品予證人戊○○，殆無疑義。
  (4)雖被告丁○○辯稱伊手上拿的一千五百元是自己的，伊當時
    是要去便利商店買飲料、香菸云云；另證人戊○○於檢察官
    偵查、原審及本院審理中翻異前詞改稱：伊的警詢筆錄不實
    在，伊當時是要去買晚餐，沒有交付一千五百元予被告丁○○，所查獲的毒品是警員在地上撿到的云云。然查，被告丁○○將海洛因、安非他命各一包交予證人戊○○，證人戊○○同時交付一千五百元予被告丁○○完成交易之際，為在場
    埋伏之警員當場查獲一情，已據證人王祥逢、楊勝雄於原審
    審理時證述屬實，如前所述，而稽之被告丁○○於原審審理
    時供述伊在距離便利商店五十公尺左右為警查獲等語（原審
    卷三第六四頁），衡情果被告丁○○是要去買香菸、飲料，
    何以在未到便利商店前即將一千五百元拿出來握在手上？顯
    與常理有違，自難採信。從而，被告丁○○上揭所辯核屬卸
    責之詞，證人戊○○上揭所言亦純係附合被告丁○○之翻異
    之詞，均不足採信，被告丁○○於事實欄所載之時、地販賣
    第一級毒品海洛因、第二級毒品安非他命既遂之犯行，事證
    已明，應予依法論科。
(三)按被告丁○○行為後，毒品危害防制條例業經立法院全部修
    正，經總統於九十二年七月九日公布，而於公布後六月即九
    十三年一月九日施行，經比較修正前後之新舊法結果，無論
    是販賣第一級、第二級毒品罪，對被告丁○○均無不同，是
    無比較新舊法之問題，先此說明。核被告丁○○所為，係犯
    （原審判決贅載為「修正後」）毒品危害防制條例第四條第
    一項、第二項之販賣第一級、第二級毒品罪。被告丁○○販
    賣第一級毒品、第二級毒品前之持有第一級、第二級毒品之
    低度行為，為販賣之高度行為所吸收，均不另論罪。被告丁○○所犯販賣第一級、第二級毒品二罪，係一行為同時觸犯
    二罪名之想像競合犯，應依刑法第五十五條規定，從一重之
    販賣第一級毒品罪處斷。次查被告丁○○有事實欄所載犯罪
    科刑執行情形，此有本院被告丁○○全國前案紀錄表各一份
    在卷可憑，其於五年以內再故意犯本件有期徒刑以上之罪，
    不論依修正前之刑法第四十七條，或修正後之刑法第四十七
    條第一項之規定，均構成累犯，對被告而言並無有利或不利
    之情形，不生新舊法比較之問題，應逕依修正前之刑法第四
    十七條，論以累犯，並就罰金刑部分加重其刑（按被告丁○○販賣第一級毒品罪部分，其法定本刑為死刑、無期徒刑部
    分，依法不得加重，僅得就罰金刑部分加重其刑）。末查，
    被告丁○○僅販賣一次毒品海洛因、安非他命各一包既遂，
    且其所販賣之數量尚微，所得亦僅一千五百元，然所犯刑度
    甚重，本院認縱量處最輕刑度仍嫌過重，顯情輕法重，有尚
    堪憫恕之處，爰併依刑法第五十九條之規定，酌量減輕其刑
    ，且罰金刑部分並先加後減。
(四)公訴意旨另以：被告丁○○、同案被告乙○○共同基於販賣
    第一級、第二級毒品之概括犯意聯絡，同案被告乙○○於同
    年九月一日起至九月三日止，先後三次以每次五百元之代價
    ，僱請被告丁○○從事毒品現場交易，經警於九十一年九月
    四日晚間七時許，在被告丁○○位於桃園縣八德市○○路一
    五Ｏ巷二六號三樓租屋處，扣得海洛因十二包（驗餘淨重合
    計七．一八公克、包裝重三．Ｏ二公克，純質淨重Ｏ．六四
    公克）、安非他命二包（驗餘淨重合計Ｏ．六Ｏ二八公克）
    ，因認被告丁○○涉犯毒品危害防制條例第四條第一項、第
    二項罪嫌云云。按公訴人認被告丁○○涉有此部分販賣第一
    級毒品海洛因、第二級毒品安非他命之罪嫌，無非係以被告
    丁○○、同案被告乙○○於警詢之自白、扣案第一級毒品海
    洛因十二包、第二級毒品安非他命二包為其主要論據。然訊
    據被告丁○○堅詞否認有上揭販賣毒品之犯行，並辯稱：伊
    沒有販賣毒品，警詢筆錄是警察已先寫好要伊簽名，伊沒有
    自白等語。經查：被告丁○○、同案被告乙○○之警詢筆錄
    ，均無證據能力，已如前述，而扣案之第一級毒品海洛因十
    二包、第二級毒品安非他命二包，雖在被告丁○○住處查獲
    ，但違禁物持有之狀態，並非必可推知持有之原因，依通常
    生活經驗，可能為單純持有或寄藏之靜態行為，苟無確切事
    證，亦難僅因單純持有毒品而率行臆測行為人係出於販賣之
    主觀犯意。此外復查無其他積極證據足資證明被告丁○○有
    公訴人所指述上揭販賣第一級、第二級毒品之犯行，從而，
    本件公訴人所提上開事證尚不能證明被告丁○○涉有上揭犯
    行，本應為無罪之諭知，惟公訴人認此部分與被告丁○○經
    論罪部分具連續犯之裁判上一罪關係，爰不另為無罪之諭知
    ，合此說明。
(五)原審法院審理結果，認被告丁○○販賣第一級及第二級毒品
    罪證明確，適用毒品危害防制條例第四條第一項、第二項、
    刑法第五十五條前段、第十九條第一項、第四十七條、第五
    十九條等規定，並審酌被告丁○○販賣毒品散播毒害，並參
    酌其犯罪之動機、目的、手段、次數、所生危害、犯罪所得
    及犯罪後態度等一切情狀，量處有期徒刑七年二月，並就經
    警扣得其販賣毒品所得一千五百元，依同條例第十九條第一
    項規定宣告沒收。且說明查扣之海洛因一包（驗餘淨重Ｏ．
    一六公克）、安非他命一包（驗餘淨重Ｏ‧二Ｏ九八公克）
    ，業經原審以九十二年度聲字第二七一一號裁定宣告沒收銷
    燬，且已販賣與證人戊○○而與本案無關，亦不另為沒收銷
    燬之諭知；併說明公訴意旨所認其與同案被告乙○○共同基
    於販賣第一級、第二級毒品之概括犯意聯絡，受僱於同案被
    告乙○○，自九十一年九月一日起至九月三日止，先後三次
    以每次五百元之代價，從事毒品現場交易部分，應不另為無
    罪之諭知等。經核其認事用法並無違誤，量刑亦稱妥適，應
    予維持。被告丁○○上訴意旨猶執陳詞否認犯行而指摘原判
    決此部分之不當，檢察官認原審就被告丁○○與同案被告乙○○共同販賣毒品部分不另為無罪而提起上訴，均為無理由
    ，應予駁回。
二、撤銷部分（原審判決諭知持有第一級毒品罪刑部分）：
(一)除刑事訴訟法有特別規定外，已受請求之事項未予判決，或
    未受請求之事項予以判決者，其判決當然違背法令，刑事訴
    訟法第三百七十九條第十二款規定甚明。又檢察官起訴之範
    圍應以起訴書所載之犯罪事實為準，而其所載犯罪事實並應
    詳載犯罪構成要件事實始足當之，起訴書所未敘及之犯罪構
    成要件事實，若未經檢察官於法院辯論終結前追加起訴，自
    屬未受請求之事項，依上開法條規定，法院自不得予判決；
    否則即屬訴外裁判。
(二)按原審以被告丁○○明知海洛因、安非他命係屬毒品危害防
    制條例所規範之第一級毒品、第二級毒品，均不得非法持有
    ，竟於九十一年九月四日下午五時許，在桃園縣龜山鄉○○
    區○○路旁，以總價四萬五千元之價格，與同案被告乙○○
    合資向子○○購買海洛因十二包（驗餘淨重合計七‧一八公
    克、包裝重三‧Ｏ二公克，純質淨重Ｏ‧六四公克）、安非
    他命二包（驗餘淨重合計Ｏ‧六Ｏ二八公克），二人於購得
    上揭毒品後，即一同返回丁○○位於桃園縣八德市○○路一
    五Ｏ巷二六號三樓租屋處，而均各非法持有第一級海洛因、
    第二級毒品安非他命等事實，判決被告丁○○持有第一級毒
    品罪，並量處有期徒刑八月。惟查：依起訴書犯罪事實欄所
    載，並未敘及被告丁○○有上開持有毒品之犯罪事實態樣。
    而就上開海洛因十二包、安非他命二包，顯認係屬警員於九
    十一年九月四日晚上七時許，在同案被告乙○○位於桃園縣
    八德市○○路一五Ｏ巷二六號三樓租住處所查扣之物。且起
    訴書亦未敘及該毒品屬被告丁○○為販賣而所持有之物，更
    未就被告丁○○持有上開毒品之構成要件有所論載。是原審
    判決上開所認被告丁○○持有第一級、第二級毒品之犯罪事
    實，容非屬起訴書所載犯罪事實之範疇，原審決決就此部分
    顯係就未受請求之事項而予判決，殊有未當。被告丁○○上
    訴意旨雖未指摘於此，乃原審判決就此部分既有不當，仍應
    由本院就此部分所宣告之罪刑併定執行刑部分予以撤銷。
乙、被告甲○○、己○○、乙○○部分：
一、公訴意旨以：被告甲○○與被告己○○、子○○（後一人經
    原審通緝到案後，於九十五年七月十八日以九十三年度訴緝
    字第一四Ｏ號判決無罪）共同基於販賣第一級毒品海洛因之
    概括犯意聯絡，自九十一年初起，連續在被告甲○○所經營
    位於桃園縣桃園市○○路六十二號之「忠興洗車場」，販賣
    海洛因予不特定人牟利，並以每販賣一萬元得抽取一千元佣
    金或免費提供毒品吸食之代價僱請有犯意聯絡之庚○○（未
    據起訴）及乙○○從事毒品現場交易之工作，由甲○○、己○○及黏文青先以電話聯絡販毒對象，約定購買之毒品數量
    、金額及交易地點，並將毒品放在分裝袋內封存於紅包袋中
    ，紅包袋外註明金額後交予庚○○及乙○○前往交易，先後
    由庚○○於不詳時間，在桃園縣桃園市桃鶯陸橋下及桃園火
    車站後之「香雞城」外販賣海洛因及安非他命予癸○○及姓
    名年籍不詳綽號「阿忠」、「阿德」、「小傑」及「小陳」
    等人，經警於同年八月十九日下午三時四十分許，在上開洗
    車場內己○○所有之ＲＨ八─一五五輕機車置物廂內查扣第
    一級毒品海洛因四十包（分裝於紅包袋內，合計淨重三二點
    一二公克，包裝重九點二五公克），另於洗車場廁所內扣得
    安非他命三包（毛重三二點六一五公克）、電子秤一台及分
    裝袋二十個等物。復由被告乙○○於九十一年八月二十五日
    、八月二十七日、八月三十日、九月二日及九月四日，先後
    多次於不詳地點販賣不詳數量之海洛因及安非他命予不詳姓
    名之人，其間被告乙○○於同年九月一日起至九月四日止，
    先後四次以每次五百元之代價僱請與其有犯意聯絡之同案被
    告丁○○從事毒品現場交易，嗣於同年九月四日下午六時五
    十分許，丁○○與戊○○在桃園縣八德市○○○街與仁愛街
    口正進行毒品交易時為警當場查獲，並扣得第一級毒品海洛
    因一包（毛重零點三公克）、安非他命一包（毛重零點三公
    克）及戊○○用來購買上開毒品之現金一千五百元；另於同
    日晚上七時許，在乙○○位於桃園縣八德市○○路一五Ｏ巷
    二六號三樓租住處查獲第一級毒品海洛因十二包（毛重六點
    六公克）、第二級毒品安非他命二包（毛重零點八公克）及
    分裝袋十五個等物。因認被告甲○○、己○○涉、乙○○均
    涉犯毒品危害防制條例第四條第一項、第二項罪嫌等語。
二、按犯罪事實應依證據認定之，無證據不得認定其犯罪事實；
    又不能證明被告犯罪者，應諭知無罪之判決，刑事訴訟法第
    一百五十四條第二項、第三百零一條第一項分別定有明文。
    刑事訴訟上證明之資料，無論其為直接證據或間接證據，均
    須達於通常一般之人均不致有所懷疑，而得確信其為真實之
    程度，始得據為有罪之認定，若其關於被告是否犯罪之證明
    未能達此程度，而有合理之懷疑存在時，致使無從形成有罪
    之確信，在刑事訴訟「罪疑唯輕」、「無罪推定」原則下，
    根據「罪證有疑，利於被告」之證據法則，即不得遽為不利
    被告之認定（最高法院七十六年台上字第四九八六號判例）
    。再者，毒品危害防制條例第十七條規定：犯第四條第一項
    至第三項、第五條第一項至第三項、第六條第一項至第三項
    、第七條第一項至第三項、第八條第一項至第三項、第十條
    或第十一條第一項、第二項之罪，供出毒品來源，因而破獲
    者，得減輕其刑。則販賣、施用或持有毒品之人，如供出毒
    品之來源因而破獲者，既得藉以要求寬典減輕其刑，為擔保
    其所為不利於對向共犯之陳述之真實性，尤應有足以令人確
    信其陳述為真實之補強證據。
三、本件公訴人認被告甲○○、己○○涉犯販賣第一級毒品海洛
    因、第二級毒品安非他命之罪嫌，無非以證人庚○○、丙○○、同案被告乙○○於警詢之證述、扣案第一級毒品海洛因
    、第二級毒品安非他命、電子秤、分裝袋為其主要論據。另
    被告乙○○涉犯販賣第一級毒品海洛因、第二級毒品安非他
    命之罪嫌，係以被告乙○○、同案被告丁○○於警詢之自白
    、證人戊○○之證詞、扣案第一級毒品海洛因、第二級毒品
    安非他命為其主要論據。然訊據被告甲○○、己○○、乙○○均堅詞否認有販賣毒品之犯行，被告甲○○、己○○辯稱
    ：伊等沒有拿毒品給人去交易等語；被告乙○○辯稱：伊不
    認識己○○、甲○○，沒有為己○○販賣毒品，亦未僱用丁○○販賣毒品，伊之警詢筆錄不實在，因為警員有對伊刑求
    等語。
四、經查：
(一)關於被告甲○○、己○○被訴販賣第一級毒品海洛因、第二
    級毒品安非他命部分：
  按同案被告乙○○及證人丙○○之警詢筆錄並無證據能力，
    業經本院認定如上（詳如上開壹之一所載），是渠等警詢中
    之供述自難資為被告甲○○、己○○二人有罪之證據，先此
    說明。
  查證人庚○○雖於警詢中證述：經友人介紹認識被告甲○○
    、己○○，然後由我幫他們把毒品交給向他們購買的人；從
    九十一年一月份開始欲購買毒品的人都會先打電話給甲○○
    或己○○說明要多少毒品及金額，然後他會打電話給我，叫
    我前往約定地點交易並收錢，最後再將收到的金錢拿到他們
    所經營的忠興洗車場交給他們；交易金額如有一萬元我就可
    以抽到一千元佣金，有時他們還會提供免費毒品讓我吸食；
    購買毒品之人我只知道他們的綽號，有「阿忠」、「阿德」
    、「小傑」、「小陳」，另警方查獲的癸○○也有購買過幾
    次；交易毒品每天的時間都不一定，交易地點都在桃園市桃
    鶯陸橋下、桃園火車站後之「香雞城」附近等語（詳第一五
    五六七號偵卷第四九、五Ｏ頁）；然其於偵查中則改稱：伊
    不認識甲○○，警詢筆錄不實在，因為警員說要把伊拖至地
    下室打，伊害怕所以才說替甲○○販賣毒品等語（見第一六
    七五七號偵卷第六一、六二頁、第一五五六七號偵卷第八八
    、八九頁），於本院審理中復均否認有向被告甲○○及己○○購買過毒品或為其等販賣毒品，且稱交易一萬元係其自己
    編篡的等語（本院上訴審卷第一五五至一五八頁、本院更一
    審卷第一七六、一七七頁）。是證人庚○○前後指述不一，
    已有瑕疵；且證人癸○○於本院審理中復到庭具結證稱：曾
    在檳榔攤旁的洗車場看過被告甲○○、己○○，但不認識；
    認識庚○○，但未在桃園市○○路橋下或桃園火車站後香雞
    城外向庚○○購買毒品等語在卷（本院更一審卷第一七０頁
    正反面），核與證人庚○○於警詢中所述不符。益徵證人庚○○警詢筆錄所中述是否屬實，已非無疑。況證人庚○○係
    因毒品案件為警查獲而羈押於臺灣桃園看守所，經警員借提
    訊問始供出本件被告甲○○涉有販賣毒品之罪嫌，此觀諸上
    引庚○○警詢筆錄所載至明。而依毒品危害防制條例第十七
    條供出毒品來源，因而破獲者，得減輕其刑，證人庚○○與
    被告甲○○、己○○就此部分既有利害關係，當不能單以其
    具有瑕疵之供述，作為認定被告甲○○、己○○犯罪之唯一
    證據。
  又本件雖於被告己○○所有之ＲＨ八─一五五號輕型機車置
    物廂內查扣第一級毒品海洛因四十包（分裝於紅包袋內，合
    計淨重三二點一二公克，包裝重九點二五公克），另於忠興
    洗車場廁所內扣得安非他命三包（毛重三二點六一五公克）
    、電子秤一台及分裝袋二十個等物。然被告甲○○、己○○
    均否認為其所有，被告甲○○辯稱：均係同案被告子○○的
    ；被告己○○則辯稱：車牌號碼ＲＨ八—一五五號輕型機車
    ，係與員工的放置一處，客人送車來洗後，有時會借該機車
    騎用等語。查，依證人即查獲本案之警員壬○○於本院審理
    中證稱：我們在埋伏時有看到甲○○打開ＲＨ八—一五五號
    機車，機車停在洗車場旁邊，沒有看到有人騎用該機車；至
    忠興洗車場搜索，係被告甲○○帶我們去的等語綦詳（本院
    更一審卷第一九八頁反面、第一九九頁）。固可認上開扣案
    之毒品海洛因四十包、安非他命三包、電子秤一台及分裝袋
    二十個等物，係被告甲○○所持有之物。但持有之原因不一
    而足，苟無確切事證，尚難僅因單純持有毒品及相關物品即
    擅可臆斷測行為人係出於販賣毒品之主觀犯意。且觀之本件
    未發現帳冊等其他足徵被告二人確有販賣毒品行為之證據，
    難僅以查獲上揭毒品等物，即推論係屬被告二人所有供販賣
    毒品所用。
  是本件公訴人認被告甲○○、己○○有上揭所指販賣第一級
    毒品及第二級毒品之犯行，所引證據，除證人庚○○警詢筆
    錄外，並無其他證據足資補強庚○○所述為實，自無從單憑
    證人庚○○尚有疑義之警詢筆錄遽為被告二人有罪之認定。
(二)關於被告乙○○被訴販賣第一級毒品海洛因、第二級毒品安
    非他命部分：
  被告乙○○、同案被告丁○○之警詢筆錄，均無證據能力，
    經本院認定如上，是公訴人以引被告乙○○、同案被告丁○○之警詢筆錄作為被告乙○○有販賣第一級毒品海洛因、第
    二級毒品安非他命之證據，即屬無憑。
  雖證人戊○○於警詢中證述：「我先打電話Ｚ000000
    000給乙○○，並向他說明要購買海洛因一千元及安非他
    命五百元，然後在電話中他約我到八德市○○○街與仁愛街
    口等，他會叫人拿來給我，我依約前往就看到丁○○前來與
    我交易。」云云，然於原審及本院審理中均改稱不認識乙○○，未向其購買毒品云云（原審卷二第八二頁、本院更一審
    卷第二四六頁），先後所供已有不一，況且證人戊○○係因
    毒品案件為警查獲，經警員訊問而供出本件被告乙○○涉有
    販賣毒品之罪嫌，而依毒品危害防制條例第十七條供出毒品
    來源，因而破獲者，得減輕其刑，其與被告乙○○就此部分
    既有利害關係，當不能以其先後不符之供述，作為認定被告
    乙○○犯罪之唯一證據。
  再扣案之第一級毒品海洛因十二包、第二級毒品安非他命二
    包雖於被告乙○○持有狀態下所查獲，但違禁物持有之狀態
    ，並非必可推知持有之原因，依通常生活經驗，可能為單純
    持有或寄藏之靜態行為，苟無確切事證，甚難僅因單純持有
    毒品而率行臆測行為人係出於販賣之主觀犯意。
(三)綜上所述，本件公訴人舉之上開事證，尚不能證明被告甲○○、己○○、乙○○有販賣第一級毒品海洛因、第二級毒品
    安非他命之犯行，是被告甲○○、己○○、乙○○所辯並無
    販賣毒品等語，應堪採信。公訴人所舉事證尚未達於通常一
    般之人均不致有所懷疑，得確信其為真實之程度，而有合理
    性懷疑之存在，本院無從形成被告甲○○、己○○、乙○○
    確有販賣第一級、第二級毒品行為之確信。依據「罪證有疑
    ，利於被告」之證據法則，並揆諸前揭判例意旨，應認此部
    分不能證明被告甲○○、己○○、乙○○犯罪，就被告甲○○、己○○、乙○○被訴販賣第一級毒品海洛因、第二級毒
    品安非他命自均應為無罪之判決。
五、原審就被告甲○○被訴販賣第二級毒品及被告己○○被訴販
    賣第一級、第二級毒品部分均為無罪之諭知，經核並無不當
    ，應予維持，檢察官上訴意旨猶僅以證人庚○○、戊○○警
    詢中供述為證及爭執被告乙○○、丁○○警詢筆錄之證據能
    力等，指摘原判決不當，為無理由，應予駁回。
六、原審就被告甲○○被訴販賣第一級毒品部分、被告乙○○被
    訴販賣第一級毒品及第二級毒品部分變更起訴法條，而認被
    告甲○○係犯持有第一級毒品罪，被告乙○○係犯持有第一
    級毒品及第二級毒品罪，予以論罪科刑，固非無見，惟查：
    原審係以「被告甲○○於九十一年八月十九日凌晨二、三時
    許，在桃園縣桃園市○○路六二號『忠興洗車場』處，明知
    子○○所置放於不知情之林淑蓉所有車牌號碼ＲＨ八—一五
    五號輕型機車之物品，係第一級毒品海洛因四十包（驗餘淨
    重合計三二‧一二公克、包裝重九‧二五公克，純質淨重七
    ‧九二公克），竟基於保管之意思而持有之，嗣於同年八月
    十九日下午三時許，警員在上址機車停放處之置物箱內查獲
    甲○○所持有之前開第一級毒品海洛因四十包」及「被告乙○○於九十一年九月四日下午五時許，在桃園縣龜山鄉○○
    區○○路旁，以總價四萬五千元之價格，與同案被告丁○○
    合資向子○○購買海洛因十二包（驗餘淨重合計七‧一八公
    克、包裝重三‧Ｏ二公克，純質淨重Ｏ‧六四公克）、安非
    他命二包（驗餘淨重合計Ｏ‧六Ｏ二八公克），二人於購得
    上揭毒品後，即一同返回丁○○位於桃園縣八德市○○路一
    五Ｏ巷二六號三樓租屋處，而均各非法持有第一級海洛因、
    第二級毒品安非他命」等事實，而認定被告甲○○犯持有第
    一級毒品罪，被告乙○○犯持有第一級及第二級毒品罪。然
    依起訴書犯罪事實欄所載，並未敘及被告甲○○、乙○○有
    上開持有毒品之犯罪事實態樣。而就上開海洛因四十包、海
    洛因十二包、安非他命二包，顯認係屬警員分於九十一年八
    月十九日在甲○○所經營忠興洗車場，在機車置物箱內及於
    九十一年九月四日晚上七時許，在同案被告乙○○位於桃園
    縣八德市○○路一五Ｏ巷二六號三樓租住處所查扣之物。且
    起訴書亦未敘及該毒品屬被告甲○○或乙○○為販賣而所持
    有之物，更未就被告甲○○、乙○○持有上開毒品之構成要
    件有所論載。是原審判決上開所認被告甲○○、乙○○持有
    第一級、第二級毒品之犯罪事實，容非屬起訴書所載犯罪事
    實之範疇，更與公訴意旨所指被告甲○○、乙○○涉嫌販賣
    毒品之犯罪事實，其基本社會事實要亦有間，難認屬事實同
    一，自無從變更起訴法條。原審判決就此部分顯係就未受請
    求之事項而予判決，且就被告甲○○被訴販賣第一級毒品、
    被告乙○○販賣第一級及第二級毒品部分漏未判決，均有失
    當。檢察官上訴意旨猶僅以證人庚○○、戊○○警詢中供述
    為證及爭執被告乙○○、丁○○警詢筆錄之證據能力等，指
    摘原判決不當，固為無理由；被告甲○○、乙○○上訴意旨
    雖亦均未指摘於此，然原審判決就此部分既有不當，仍應由
    本院此部分予以撤銷；並就被告甲○○被訴販賣第一級毒品
    部分、被告乙○○被訴販賣第一級毒品、第二級毒品部分均
    為無罪之諭知。
、至「被告甲○○於九十一年八月十九日凌晨二、三時許，在
    桃園縣桃園市○○路六十二號「忠興洗車場」處，明知子○○所置放於車牌號碼ＲＨ八—一五五號輕型機車之物品，係
    第一級毒品海洛因四十包（驗餘淨重合計三二‧一二公克、
    包裝重九‧二五公克，純質淨重七‧九二公克），竟基於保
    管之意思而持有之，嗣於同年八月十九日下午三時許，警員
    在上址機車停放處之置物箱內查獲甲○○所持有之前開第一
    級毒品海洛因四十包。」及「被告乙○○、丁○○明於九十
    一年九月四日下午五時許，在桃園縣龜山鄉○○區○○路旁
    ，以總價四萬五千元之價格，合資向子○○購買海洛因十二
    包（驗餘淨重合計七‧一八公克、包裝重三‧Ｏ二公克，純
    質淨重Ｏ‧六四公克）、安非他命二包（驗餘淨重合計Ｏ‧
    六Ｏ二八公克），二人於購得上揭毒品後，即一同返回丁○○位於桃園縣八德市○○路一五Ｏ巷二六號三樓租屋處，而
    均各非法持有第一級海洛因、第二級毒品安非他命」等事實
    ，既未據起訴，應由檢察官另行偵辦，末此說明。
據上論斷，依刑事訴訟法第369 條第1 項、第368 條、第301 條
第1 項，判決如主文。
本案經檢察官呂光華到庭執行職務。
中    華    民    國    95    年    8     月    15    日
                  刑事第十七庭審判長法  官  陳貽男
                                    法  官  高明哲
                                    法  官  許仕楓
以上正本證明與原本無異。
如不服本判決，應於收受送達後十日內向本院提出上訴書狀，其
未敘述上訴之理由者，並得於提起上訴後十日內向本院補提理由
書狀（均須按他造當事人之人數附繕本）。
                                    書記官  劉貞達
中    華    民    國    95    年    8     月    18    日
附錄本案論罪科刑法條全文
毒品危害防制條例第4 條第1 項第2 項：
製造、運輸、販賣第一級毒品者，處死刑或無期徒刑；處無期徒
刑者，得併科新台幣一千萬元以下罰金。
製造、運輸、販賣第二級毒品者，處無期徒刑或七年以上有期徒
刑，得併科新台幣七百萬元以下罰金。


司法院資訊處製作；財團法人民間司法改革基金會備份。
